Bergbau-Archiv Bochum (Archivtektonik)
Deutsches Bergbau-Museum Bochum, Montanhistorisches Dokumentationszentrum
- Bergbau-Archiv Bochum (Archivtektonik), Bergbau-Archiv Bochum Am Bergbaumuseum 28, 44791 Bochum; montan.dok@bergbaumuseum.de Link zum Bergbau-Archiv Bochum
  - Verbände und Organisationen
    - Rheinisch-Westfälisches Kohlen-Syndikat, Essen, 1893 - 1955; BBA 33; Organe der Vereinigung der Zechenbesitzer: Zechenbesitzerversammlungen 1894-1944 (53) Beirat 1895-1915, 1942-1945 (23) Ausschüsse 1902-1943 (260) Organe und Geschäftsführung des RWKS: Generalversammlungen 1893-1945 (10) Aufsi
      1953 schrieb Alfred Bührmann, ehemals Leiter der Rechtsabteilung des RWKS, im Vorwort zu seiner Veröffentlichung 'Syndikatsrecht im Rheinisch-Westfälischen Kohlen-Syndikat 1893-1945': 'Als Unterlagen habe ich nur die Akten, Niederschriften, Sitzungsstenogramme und Verträge des Syndikats benutzt ... Da der größte Teil der Syndikatsakten aus den Jahren bis 1936 durch Kriegseinwirkungen verloren gegangen ist, möge diese Ausarbeitung alle noch etwa interessierenden Fragen aus dem früheren Syndikatsrecht beantworten können.'
      Diese Aussage eines langjährigen Prokuristen des Syndikats erwies sich hinsichtlich der Aktenüberlieferung glücklicherweise zum größten Teil als nicht zutreffend, obwohl die Syndikatsakten bis in die Anfänge der 70er Jahre schlechthin als verschollen galten. 1973 vom damals seit vier Jahren bestehenden Bergbau-Archiv eingeleitete Recherchen nach dem Verbleib des Registraturguts setzten in dem Gebäude in Essen an, in dem das Syndikat - abgesehen von zwei kurzen Unterbrechungen - bis 1945 seinen Sitz gehabt hatte und in dem die 1968 gegründete Ruhrkohle AG (RAG) ihren Sitz hatte.
      Als 1976 die Entscheidung zur Abgabe von archivreifen Altakten durch die RAG gefallen war, übernahm das Bergbau-Archiv im gleichen Jahr ca. 200 Regalmeter. Ein erster grober Überblick ließ erkennen, dass in vielen Fällen Schriftgut des Syndikats mit dem seiner verschiedenen Verkaufs-Nachfolgegesellschaften in den 50er Jahren vermischt war, zweifellos Ausdruck häufig fortbestandener personeller Kontinuität.
      Die Bewertung des Schriftguts ergab, dass Kassationen nur für Schriftgut mit ausschließlichem Tagesarbeitswert (z. B. Buchungsbelege) erforderlich waren. Da die meisten Akten in der preußischen Fadenheftung gebunden waren, verbot sich schon aus konservatorischen Gründen eine Kassation innerhalb der einzelnen Akten; Mehrfachüberlieferung für bestimmte Schriftguttypen wie Sitzungsprotokolle wurde in Kauf genommen.
      Bei der Ordnung des Bestandes stellten sich einige gravierende Überlieferungslücken heraus, die vermutlich auf folgende Ursachen zurückzuführen sind: Bei der Verlegung der Verwaltung des RWKS von Essen nach Hamburg während der Ruhrbesetzung 1923/1924 wurde der Großteil des Schriftguts, das dem französischen Militär nicht in die Hände fallen sollte, ebenfalls dorthin verlagert.
      Nach Rückkehr des Syndikats konnte das Material in dem bis 1924 besetzten Syndikatsgebäude nicht wieder sofort untergebracht werden. Die Akten wurden vorübergehend im Victoria-Lyzeum und in einer Volksschule in Essen gelagert. Dass dabei Aktenmaterial durch mehrmaligen Transport abhanden gekommen ist, lässt sich annehmen.
      Weit größere Verluste entstanden aber zweifellos durch Kriegseinwirkungen. 1943/1944 wurde das Syndikatsgebäude durch Bomben schwer beschädigt. Inzwischen waren einige Büros des Syndikats nach Essen-Bredeney in ein Gymnasium übersiedelt, ein anderer Teil der Verwaltung nach Detmold verlegt worden.
      Es gibt in den Akten wiederholt Hinweise mit dem Vermerk 'weiteres Aktenmaterial ist durch Fliegerangriff vernichtet worden'. Als Daten für Luftangriffe auf Essen, die das Syndikatsgebäude schwer beschädigten, tauchen der 5. und 12. März und der 25. Juli 1943 auf. In einem Schreiben an den Beauftragten für Kohlenhandel, Brass, in Berlin verweist der Generaldirektor des Syndikats, Rüdiger Schmidt, auf die 'weitgehende Zerstörung des Syndikats-Gebäudes bei den Luftangriffen vom 5. und 12.3.1943'.
      Das Verschwinden ganzer Aktenbündel, wie z. B. die Protokolle der Vorstandssitzungen und die Verhandlungsniederschriften der Kommission C (Kohlenausschuß) zur Feststellung der Beteiligungsziffern, ist allerdings dadurch nicht genau nachzuweisen; es kann nur mutmaßlich mit den Kriegswirren zusammenhängen.
      Jedenfalls ist das Aktenmaterial bezüglich der Kommission C erst ab 1925 vorhanden. Im Übrigen befinden sich auch die früheren Niederschriften mehrerer Ausschüsse nicht in dem vorliegenden Bestand.
      Evelyn Kroker / Norma von Ragenfeld (Bearb.): Findbuch zum Bestand 33: Rheinisch-Westfälisches Kohlensyndikat 1893-1945, Bochum 1980 (= Schriften des Bergbau-Archivs. 3) (mit ausführlichem Literaturverzeichnis).
    - Verein der Bergwerke am linken Niederrhein e. V., Moers, 1867, 1909 - 1972; BBA 44; Geschichte des Vereins 1921-1950 (3) Rechtsfragen / Steuern 1922-1964, 1972 (29) Mitwirkung in Organisationen 1926-1971 (9) Bergschule / Bergberufsschule 1922-1971 (29) Silikoseforschung 1950-1964 (5) Verwaltung des Vereins 1921-1965 (9) Handakten Dr. Broekelmann: Links-Niederrheinische Entwässerungsgenossenschaft (Lineg) 1909-1914, 1927-1960 (11) Niederrheinische Knappschaft 1946-1969 (19) Rheinpreußen 1867-1943 (9); 9 m
      Der Verein der Bergwerke am linken Niederrhein wurde 1921 in Moers von nachfolgenden, im Bergrevier Krefeld gelegenen, Bergwerksgesellschaften gegründet: Deutsche Solvay Werke AG, Gewerkschaft Friedrich Heinrich, Gewerkschaft Rheinpreußen, Gewerkschaft Mevissen, Bergwerksgesellschaft Diergardt mbH und der Niederrheinischen Bergwerksgesellschaft.
      Um die Jahrhundertwende wurde infolge des westwärts gerichteten Fortschreitens des Steinkohlenbergbaus der linke Niederrhein immer stärker in den Kohlegewinnungsbereich mit einbezogen. Dem lange Zeit einzigen linksrheinischen Steinkohlenbergwerk Rheinpreußen folgte Anfang des 20. Jahrhunderts eine Reihe weiterer Schachtanlagen, die vorerst ihren Bedarf an Betriebsbeamten und Aufsichtspersonen mit den Absolventen der rechtsrheinischen Bergschulen deckten.
      Der Wunsch, aus den Reihen der im eigenen Betrieb erfahrenen Arbeitskräfte das Aufsichtspersonal zu rekrutieren, veranlasste bereits 1913 die Gründungsgesellschaften, den Niederrheinischen Bergschulverein e. V. zum Zweck der Unterhaltung der Bergschule Moers zu gründen. 1921 beschlossen die Mitglieder die Gründung des Interessenvereins mit dem Namen Verein der Bergwerke am linken Niederrhein.
      Satzungsgemäß gehörten neben der Unterhaltung der Bergberufsschule für die Ausbildung der Knappen und der Bergschule mit Bergvorschule und Aufbauklasse für die Ausbildung der technischen Werksbeamten auch die Wahrnehmung aller Belange des Bergbaus am linken Niederrhein und der darin Beschäftigten zu seinen Aufgaben.
      Die Bergschule Moers ging 1973 in die Trägerschaft der Westfälischen Berggewerkschaftskasse über. Der Verein wurde anschließend liquidiert.
      Der Bestand enthält sowohl Unterlagen, Schriftwechsel und Sitzungsniederschriften über die Geschäftstätigkeit des Vereins als auch über einzelne Schulangelegenheiten.
      Rheinpreußen AG für Bergbau und Chemie, Homberg (Niederrhein) (Bestand 11)
      Verein
      Knappschaft
      Silikose
      Broekelmann
      Verein der Bergwerke am Linken Niederrhein
      Links-Niederrheinische Entwässerungs-Genossenschaft (Lineg)
      Niederrheinische Knappschaft
      Rheinpreußen-Aktiengesellschaft für Bergbau und Chemie (Homberg, Niederrhein)
      Bergschule Moers
    - Knappenverein 'Glück-Auf' Oespel, Dortmund-Oespel, 1890 - 1976; BBA 58; 0,3 m
      1976 übereignete der Bezirksvertretungsvorsteher von Dortmund-Oespel Julius Vogel, Mitglied des Knappenvereins, dem Bergbau-Archiv vier Protokoll- und zwei Kassenbücher, die nahezu lückenlos Auskunft geben über die Vereinsgeschichte im Spiegel von sechs Jahrzehnten.
      Die ersten erhaltenen Versammlungsprotokolle von 1922 führen noch den Vermerk 'Filiale Oespel'. Es ist mit einiger Sicherheit anzunehmen, dass der Verein von 1890 bis 1922 statutengemäß nicht selbstständig, sondern dem Knappenverein Eichlinghofen angeschlossen war.
      Das erklärt auch, dass von 1890 bis 1920 nur reine Kassenunterlagen vorliegen. Spätere Hinweise in den Protokollen nennen 1920 als Gründungsjahr des kirchlich nicht gebundenen Vereins.
      Er wurde 1976 wegen Überalterung der Mitglieder und Mangel an interessiertem Nachwuchs aufgelöst, das Vereinsvermögen wurde unter den Mitgliedern nach Dauer ihrer Vereinszugehörigkeit aufgeteilt.
      Die Entwickelung des niederrheinisch-westfälischen Steinkohlenbergbaues in der zweiten Hälfte des 19. Jahrhunderts, Bd. 12, Berlin 1904, S. 240 ff.
      Evelyn und Werner Kroker (Hrsg.): Solidarität aus Tradition. Die Knappenvereine im Ruhrgebiet, München 1988.
      Knappenverein 'Glück-Auf' Oespel <Dortmund-Oespel>
    - Pumpgemeinschaft Ruhr GbR, Essen, 1957 - 1971; BBA 65; Grundlagen der Pumpgemeinschaft 1963-1971 (5) Prüfungsausschuss 1964-1971 (15) Arbeitskreise 1964-1969 (13) Allgemeine Verwaltung / Rechtsfragen 1957-1969 (10) Abrechnungswesen 1964-1970 (11) Abwicklung einzelner Maßnahmen (alphabetisch) 1964-1971 (79); 8 m
      Die Pumpgemeinschaft Ruhr Gesellschaft bürgerlichen Rechts wurde 1964 als Gemeinschaftsgründung der im Ruhrgebiet bergbautreibenden Gesellschaften ins Leben gerufen, um nachteilige Auswirkungen aus der Stilllegung von Zechen für die Wasserhaltung der im Vertragsgebiet gelegenen Steinkohlenbergwerke nach Möglichkeit abzuwenden bzw. Zusatzbelastungen unter den Mitgliedsgesellschaften auszugleichen.
      Nach einleitenden Verhandlungen unter Federführung des Unternehmensverbands Ruhrbergbau (UVR) im Jahr 1963 wurde die Einrichtung der Pumpgemeinschaft in der Mitgliederversammlung am 11. Dezember 1963 einstimmig beschlossen. Der Vertrag über die Pumpgemeinschaft, in dem die Arbeitsweise der Organe sowie das Umlage- und Erstattungsverfahren vorläufig geregelt waren, wurde von den Mitgliedsgesellschaften im Frühjahr 1964 unterzeichnet und damit wirksam.
      Das wesentliche Organ der Pumpgemeinschaft war der Prüfungsausschuss, dem alle geplanten Maßnahmen zur Genehmigung vorzulegen waren. Als weitere Arbeitskreise wurden eingerichtet: Technischer Arbeitskreis zur Prüfung der Maßnahmen, Arbeitskreis für Beitragsordnung für die endgültige Ordnung der im Gründungsvertrag nur vorläufig geregelten Beiträge, Kaufmännisch-betriebswirtschaftlicher Arbeitskreis zur Klärung der Abrechnungs- und Kostenfragen, Arbeitskreis für Bewertung der Betriebseinrichtungen und Arbeitskreis für Stromabrechnung.
      Alle Arbeitskreise erarbeiteten ihre Aufgaben in zahlreichen Sitzungen, legten die Ergebnisse in Niederschriften fest, die jeweils nach Bedarf den Mitgliedsgesellschaften in Rundschreiben mitgeteilt wurden. Über die im Einzelnen abgewickelten Maßnahmen wurden umfangreiche Abrechnungen und Kostenzusammenstellungen erstellt, die von einer Wirtschaftsprüfungsgesellschaft geprüft wurden. Die Abwicklung der Beiträge und der Erstattungen erfolgte über die Konten der Mitgliedsgesellschaften bei den Ruhrkohlenverkaufsgesellschaften.
      Durch die Bildung der Ruhrkohle AG (RAG) 1968 hatten sich die Voraussetzungen für die seinerzeitige Gründung der Pumpgemeinschaft völlig verändert. Die Altgesellschaften hatten die Mitgliedsrechte und -pflichten an der Pumpgemeinschaft in die RAG eingebracht. Ein Teil der Aufgaben wurden als 'Erblasten' von der Bundesregierung (Erblastenvertrag) übernommen.
      Die RAG, der Eschweiler Bergwerks-Verein, mit den Zechen Erin und Westfalen, und die Gewerkschaft Auguste Victoria schlossen einen neuen Pumpgemeinschaftsvertrag, nach welchem die Beteiligten sich untereinander über Wasserhaltungsmaßnahmen abstimmten und ihre eigenen Kosten selbst trugen. Beschlüsse wurden schriftlich gefasst.
      Jede der beteiligten Gesellschaften übernahm im zweijährigen Wechsel die Federführung bei der Beschlussfassung. Mit dem Inkrafttreten des neuen Vertrags am 1. Januar 1970 endete die Amtsdauer der Organe der Pumpgemeinschaft nach dem alten Vertrag. Das bestehende Büro wurden aufgelöst und die Akten geschlossen.
      1981 übernahm das Bergbau-Archiv vom UVR diesen Aktenbestand, der in der Fortbildungsstätte Essen-Heisingen aufbewahrt war.
      Pumpgemeinschaft Ruhr <Essen>
    - Beamten-Gesangverein 'Glückauf', Bochum-Werne, 1897 - 1935; BBA 69; 0,3 m
      Der Verein wurde im Jahr 1902 als Beamten-Gesangverein gegründet. Sein Vorgänger war der 1897 gegründete 'Beamten-Verein Glück-Auf', von dem das Gründungsstatut erhalten ist.
      Darin wird als Zweck die Erörterung technischer Fragen genannt. Der Verein rekrutierte sich aus technischen und kaufmännischen Beamten der Zeche Heinrich Gustav in (Bochum-) Werne. Unter der Schirmherrschaft der jeweiligen Werksdirektion und mit einem betrieblichen Zuschuss hatte er jahrzehntelang etwa 300 Mitglieder, davon etwa 50 aktive Sänger.
      Gepflegt wurden das bergmännische Liedgut sowie das deutsche Volkslied. Der Verein gehörte dem Deutschen Sängerbund bzw. dessen Vorläufer an und errang bei Wettbewerben auch Anerkennungspreise. Ebenso wichtig wie der Gesang war wohl die gesellschaftliche Seite des Vereinslebens. Das Winterfest und der Sängerausflug mit Damen waren Höhepunkte, denen in einer kleinen Bergarbeitergemeinde wie Bochum-Werne ein besonderer Rang zukam.
      Nach dem Zweiten Weltkrieg stand der Verein allen Belegschaftsmitgliedern offen, obgleich die Arbeiter nur sehr zögernd von einer Beitrittsmöglichkeit Gebrauch machten. Er blieb im Wesentlichen ein Verein, in dem sich die Gruppe der Angestellten zusammenfand.
      Der Verein hat sich am 31. März 1978 aufgelöst, nachdem die Zeche Robert Müser - 1927 als Großschachtanlage aus den Harpen-Zechen Heinrich Gustav, Amalia, Caroline und Prinz von Preußen gebildet - bereits am 31. März 1968 stillgelegt worden war.
      Der Bestand - Gründungsurkunde und Protokollbuch mit Eintragungen bis 1935 - wurde 1978 von einem Vereinsmitglied abgegeben.
      Harpener Bergbau-AG, Dortmund (Bestand 45)
      Monica Steegmann (Hrsg.): Musik und Industrie. Beiträge zur Entwicklung der Werkschöre und Werksorchester, Regensburg 1978.
      Bergleute
      Angestellte
      Gesangverein
      Beamten-Gesangverein 'Glückauf' <Bochum-Werne>
      Zeche Heinrich Gustav
    - Verband Niedersächsischer Eisenerzbergwerke e. V., Goslar, 1938 - 1978; BBA 82; Reichstreuhänder der Arbeit / Bezirksgruppe Mitteldeutscher Eisenerzbergbau der Wirtschaftsgruppe Bergbau 1938-1945 (10) Verein / Verband Niedersächsischer Eisenerzbergwerke e. V. 1938-1978 (246) Bergbau-Versorgungsstelle 1946-1959 (17) Wirtschaftsverbände 1946-1952 (2); 24 m
      Der Verein Niedersächsischer Eisenerzbergwerke (VNE) wurde 1945 in Hildesheim gegründet. Für die niedersächsischen Eisenerzunternehmen war er damit Nachfolgeorganisation der Bezirksgruppe Mitteldeutscher Eisenerzbergbau der Wirtschaftsgruppe Bergbau. Der VNE verlegte seinen Sitz im März 1946 nach Goslar, Petersilienstraße 30, und residierte ab 1948 bis zu seiner Auflösung 1959 in der dortigen Tappenstraße 14. Im selben Jahr erfolgte seine Umbenennung in Verband Niedersächsischer Eisenerzbergwerke.
      Verzeichnis der Mitgliedswerke und der dazugehörigen Gruben, ca. 1950:
      Eisenerzbergbau Ilsede AG:
      Bülten-Adenstedt, Lengede-Broistedt, Dörnten-Liebenburg
      Erzbergbau Salzgitter GmbH:
      Haverlahwiese, Hannoversche Treue, Finkenkuhle, Gitter-Georg, Worthlah-Ohlendorf, Peine
      Rohstoffbetriebe der Vereinigte Stahlwerke AG:
      Konsortium Fortuna, Barbecke, Ernst-August
      Sieg-Lahn Bergbau GmbH:
      Echte, Friederike, Hansa
      Gewerkschaft Damme:
      Damme
      Mannesmannröhren-Werke:
      Marie-Caroline, Steinberg
      Der Verband war zuständig für die Betreuung aller Angelegenheiten, die die Produktion, Aufrechterhaltung und Steigerung der Leistungsfähigkeit der angeschlossenen Mitgliedswerke betrafen. Außerdem übernahm er die Beratung bergwirtschaftlicher, bergrechtlicher und technisch-wissenschaftlicher Fragen. Nach § 2 des Tarifvertraggesetzes vom 9. April 1949 war er zugleich auch Tarifpartner für den niedersächsischen Bezirk. Auf diesen Gebieten war der Verband bis 1959 tätig. Im selben Jahr wurde der Unternehmensverband Eisenerzbergbau e. V. (UVE) mit Sitz in Düsseldorf gegründet.
      Im UVE wurden auf der Verbandsebene alle Unternehmungen des Eisenerzbergbaus zusammengefasst und zwar sowohl zu gemeinschaftlicher Zusammenarbeit auf allen wirtschaftspolitischen Gebieten wie zur Vertretung seiner Mitglieder als Arbeitgeberverband und Tarifpartner. Damit ging die Geschäftsführung wie auch die Geschichte des VNE im UVE auf.
      Der Bestand wurde dem Bergbau-Archiv von der Stahlwerke Peine-Salzgitter AG, Peine, unter Eigentumsvorbehalt 1980 übergeben. Die Ordnung des Bestandes erfolgte anhand einer mit übergebenen detaillierten Abgabeliste, wobei sich Kassationen in einem erheblichen Umfang als notwendig erwiesen. Gründungsakten des UVE wurden, da sie dort fehlten, in den Bestand Unternehmensverband Eisenerzbergbau eingeordnet.
      Für die ersten Jahre des Bestehens des VNE sind die Versorgungs- und Bewirtschaftungsfragen ausgiebig dokumentiert, ab 1949 auch die tarif- und sozialpolitischen Belange.
      Unternehmensverband Eisenerzbergbau, Bonn (Bestand 177)
      Eisenerzbergwerk Haverlahwiese, Salzgitter (Bestand 195)
      Reichstreuhänder der Arbeit
      Bezirksgruppe Mitteldeutscher Eisenerzbergbau der Wirtschaftsgruppe Bergbau
      Verein Niedersächsischer Eisenerzbergwerke <Goslar>
      Verband Niedersächsischer Eisenerzbergwerke <Goslar>
    - Wirtschaftsvereinigung Bergbau e. V., Bonn, 1947 - 1998; BBA 83; Verbandsführung / Innere Angelegenheiten: Vorstandssitzungen 1949-1979 Jahresberichte 1995-1998 Mitgliederversammlungen 1953-1979 Rundschreiben / Mitteilungen an die Mitgliedsunternehmen 1947-1971 Wirtschafts- und Steuerpolitik: Kohlenwirtschaftsgesetz 1947-1953 Kohlenanpassungsgesetz 1967-1968 Steueränderungsgesetz 1966-1969 Sozialpolitik / Belegschaftsfragen: Sozialisierungskommission 1920 Sozialisierung des Bergbaus 1950-1958 Selbstverwaltung in der Sozialversicherung 1950-1953 Knappschaftliches Selbstverwaltungsorgan 1952-1953 Sozial- und Knappschaftsreform 1955-1963 Bergmannsprämie 1956-1964 Neuordnung der Mitbestimmung 1949-1952 Mitbestimmung 1965-1968 Tarifpolitik 1954-1956 Rentengesetze 1966-1969 Fachausschüsse und Arbeitskreise: Arbeitskreis Umsatz und Steuerfragen 1947-1956 Rechtsausschuss 1955-1965 Arbeitskreis Wirtschaftspolitik 1955-1959 Arbeitskreis Technische Organisation 1967-1968 Mitwirkung in Verbänden und Organisationen: Aktionsgemeinschaft deutsche Steinkohle 1966-1967 Steinkohlenbergbauverein 1966-1970 Notgemeinschaft Deutscher Kohlenbergbau 1967-1970 Bergbau-Berufsgenossenschaft 1966-1970 Westfälische Berggewerkschaftskasse 1953-1965 Pumpgemeinschaft Ruhr 1964-1970 Verein der Bergwerke am linken Niederrhein 1963-1970 Bundesverband der Deutschen Industrie 1953-1986 Bundesvereinigung der Deutschen Arbeitgeberverbände 1954-1966 Freiherr vom Stein-Gesellschaft 1966-1968 Energiepolitik: Gewerkschaften 1966-1968 SPD 1966-1967 CDU 1967 Bundesländer und Bundesrat 1967-1968 Europa 1966-1967 Atom- / Kernenergie 1968-1970 Saarbergbau 1951-1976 Bundestag: Geschäftsordnungen 1963-1968 Ausschuss für Wirtschafts- und Mittelstandsfragen 1967-1969 Rechtsausschuss 1966-1968 Haushaltsdebatten 1966-1968 Bundestagswahlen 1965 Bergbaudebatten 1948-1968 Gesetzgebung: Bundesberggesetz 1971-1979 Sammlung ausländischer Berggesetze 1972-1975 Stabilisierungsgesetz 1966-1967 Europa: Europäische Gemeinschaft für Kohle und Stahl 1954-1962 Europäische Freihandelszone 1957-1958 Sozialharmonisierung der Arbeitsbedingungen 1956-1957 Fusion der europäischen Gemeinschaften 1964-1968 Montanunion 1966-1969 Europäisches Informationsbüro für Kohlefragen 1968-1969 EWG-Beitritt Großbritanniens 1966-1970 Auslandswirtschaft 1974-1982 Zeitungsausschnittsammlung 1959-1963 Bergbaufilmprojekt 1975-1983 Fotosammlung; 43,3 m
      Vorgängerorganisation der Wirtschaftsvereinigung Bergbau (WVB) war die im Jahr 1919 gebildete Fachgruppe (nach 1933 Wirtschaftsgruppe) Bergbau. Ihre Tätigkeit endete wie die der anderen Bergbauverbände am 8. Mai 1945. Nach dem Zusammenbruch bildeten sich zunächst die regionalen Bergbauverbände neu. Überregionale Zusammenschlüsse wie die 1946 gegründete Versorgungszentrale des deutschen Kohlenbergbaus dienten ausschließlich der Organisation der Versorgungslage.
      Am 24. März 1950 fand in Essen der Gründungsakt der WVB unter wesentlicher Beteiligung von Dr. Friedrich August Pinkerneil, dem langjährigen Vorsitzenden der Wirtschaftsgruppe Bergbau, statt. Erst am 8. Dezember des Jahres gelang es allerdings, die erste Mitgliederversammlung in Essen einzuberufen. Erster Präsident wurde Paul Ferdinand Hast, der von den Unterharzer Berg- und Hüttenwerken, also aus dem Metallerzbergbau, kam. Die Vertreter des Stein- und Braunkohlenbergbaus, der ja in der Deutschen Kohlenbergbau-Leitung (DKBL) eine organisatorische Vertretung hatte, wurden bis zur Liquidation der DKBL im Vorstand als Gäste geführt.
      Die Auffassungen über Funktion und Status der WVB waren in den Anfangsjahren in den führenden Bergbaukreisen, je nach Zugehörigkeit zum jeweiligen Rohstoffzweig, durchaus konträr. Die Vorstellungen schwankten zwischen einer zentralen Organisation oder einer lockeren Arbeitsgemeinschaft der fachlichen und regionalen Bergbauverbände. Insbesondere der Kohlenbergbau favorisierte eher eine 'Bindeglied'-Funktion.
      Auch wenn man sich dann für eine zentrale Organisation entschied, wurden starke fachliche Verbände gegründet. Als 1952 der Unternehmensverband Ruhrbergbau (UVR) der WVB beitrat, wurde Bergassessor a. D. Heinrich Kost, Generaldirektor der DKBL, zu ihrem Präsidenten gewählt. Der Hauptgeschäftsführer der WVB, Oberbergrat a. D. Theobald Keyser, wurde 1955 gleichzeitig Hauptgeschäftsführer des UVR. Diese Personalunion hat sich dann für die Folgezeit bewährt.
      Die Aufgabenstellung der WVB wandelte sich naturgemäß entsprechend der Energie- und Wirtschaftspolitik im Laufe der Jahrzehnte: Standen in den 50er Jahren noch die politischen Fragen des Saarbergbaus und die beginnenden Strukturprobleme im Eisenerzbergbau im Vordergrund, so war es in den 60er Jahren die Absatzkrise im Steinkohlenbergbau, die die Aktivitäten band. Hinzu kamen in der Folgezeit Themenbereiche wie mineralische Rohstoffpolitik, Umweltschutz und ein neues Berggesetz.
      Die WVB verlegte Ende des Jahres 1999 ihren Sitz von Bonn nach Berlin. Dies war der Anlass, ihre Altakten dem Bergbau-Archiv zu übergeben. In seinem Beirat ist die WVB, die zu den Gründern und Trägern des Bergbau-Archivs gehört, mit ihrem Hauptgeschäftsführer vertreten.
      2006 wurde die WVB aufgelöst. Als Nachfolgeorganisation fungiert die im Oktober 2006 gegründete Vereinigung Rohstoffe und Bergbau (VRB) mit Sitz in Berlin.
      Theobald Keyser, Essen - Oberbergrat a. D., Hauptgeschäftsführer (Bestand 26)
      Heinrich K. Bock, Bonn - Dr. jur., Hauptgeschäftsführer (Bestand 74)
      Verband Niedersächsischer Eisenerzbergwerke e. V., Goslar (Bestand 82)
      Vereinigung der Bergbau-Spezialgesellschaften e. V., Essen (Bestand 211)
      Max Jürgen Koch: Wirtschaftsvereinigung Bergbau 1953-1978. Ein historischer Rückblick, o. O. o. J. (Privatdruck).
      Heinrich K. Bock: Bergbauliche Verbände im öffentlichen Leben, in: Jahrbuch des deutschen Bergbaus, 1958, S. 15-60.
      Helmuth Burckhardt: 25 Jahre Kohlepolitik, Baden-Baden 1981 (= Schriften der Volks- und Betriebwirtschaftlichen Vereinigung im Rheinisch-Westfälischen Industriegebiet. 8).
      Wirtschaftsvereinigung Bergbau e. V. (Hrsg.): Das Bergbau-Handbuch, 5. neu bearb. Auflage, Essen 1994.